臺灣臺北地方法院刑事判決　　　　　　　　　　　　　九十一年度易字第二六號
　　公　訴　人　臺灣臺北地方法院檢察署檢察官
　　被　　　告　丁○○
　　　　　　　　甲○○
　　共　　　同　鄭洋一
　　選任辯護人　李文欽
　　　　　　　　曾紀穎
右列被告因重利案件，經檢察官聲請以簡易判決處刑（八十九年度偵字第一三五二、
三四０四號），本院認不宜以簡易判決處刑，而改依通常程序，判決如左：
    主  文
丁○○共同以犯重利罪為常業，累犯，處有期徒刑陸月；如易科罰金，以參佰元折算
壹日。
甲○○共同以犯重利罪為常業，處有期徒刑伍月；如易科罰金，以參佰元折算壹日。
扣案新台幣貳拾萬元均沒收。
    事  實
一、丁○○曾於民國八十四年間，因槍砲彈藥刀械管制條例案件，經臺灣板橋地方法
    院判處有期徒刑四月，於八十四年十二月十八日易科罰金執行完畢，猶不思悔改
    ，竟與甲○○基於收取重利為常業之犯意聯絡，自八十九年二月初起，共同在中
    國時報上刊登「借貸息低0000000000」之廣告，經營地下錢莊之高利貸業務，利
    用社會上因急迫、輕率、無經驗而舉債者，即以每萬元每日八十五元至一百二十
    元不等之高額利息出借款項，藉以博取重利，並以之為常業。適有乙○○因經營
    餐廳，急迫需款周轉，閱及丁○○、甲○○所刊登之廣告後，即以電話向自稱為
    「蔡先生」之二人聯絡借款。丁○○、甲○○即趁乙○○需款孔急，先於八十九
    年二月初某日至邱女所經營位於台北市○○區○○路一九五號之「饕饕餐坊」勘
    查，認邱女尚有償債能力，丁○○、甲○○乃各出資一半之方式借款十五萬元予
    邱女，約定以七日為期，新台幣（下同）每一萬元每日一百二十元顯不相當之重
    利，並要求邱女開立八天期含本利金額十六萬四千四百元之支票償還（計算式：
    150000元+（15 x 120 x 8天）＝164,400元），如到期無法清償，則利息滾入本
    金，再開立七天期之支票，至償還為止，以此方式收取重利。嗣於同年五月十七
    日，邱女再度借款十八萬五千元，每日利息每一萬元八十五元（因邱女已借貸多
    次自動降息），七天利息共一萬一千元（計算式：185000元+（18.5 x 85 x 7
    天）≒196,000元），由邱女開立五月二十四日期如附表編號二所示之二張支票
    償還，屆期丁○○、甲○○已將支票向銀行提示請求付款，邱女仍無力償還，丁○○、甲○○則於五月二十四日攜帶二十萬元至上址「饕饕餐坊」再借邱女，並
    欲代向銀行存入票款，要求邱女再行開立五月二十九日及六月二日期如附表編號
    三所示之支票清償前述金額（計算式200,000元+（20 x 120 x10天）＝224,000
    元），邱女乃報警處理，為警在「饕饕餐坊」前當場查獲，並扣得二十萬元及如
    附表編號三所示之支票二紙。
二、案經被害人乙○○訴請台北市政府警察局大安分局報告臺灣臺北地方法院檢察署
    檢察官聲請簡易判決處刑。
    理  由
一、前揭犯罪事實，業據被告丁○○、甲○○於警詢及檢察官初訊時坦承不諱，核與
    告訴人乙○○於警詢所述情節相符，復有支票二紙、新台幣二十萬元扣案可稽，
    雖被告等事後於偵查中及本院審理時翻異前詞，矢口否認有何放高利貸之犯行，
    辯稱：伊等與告訴人乙○○係朋友，平時僅有單純借款，查獲當天是去商談頂讓
    店之事，告訴人所開的支票是要償還之前共計二十二萬元之借款，當天所帶的現
    金二十萬元，是要再借給告訴人的，告訴人之後又拿二十萬元，要求伊等幫忙存
    入銀行。在警詢中是警察要求配合，該自白不具任意性云云。經查：
  (一)被告二人標會集資經營地下錢莊，並在中國時報上刊登「借貸息低0000000000
    」廣告後借款予告訴人之事實，業據被告二人於警詢中已坦承不諱，被告丁○○
    亦自承0000-000-000電話係伊所使用，並且於內勤偵訊之檢察官前為相同之任意
    性自白，並向檢察官表示：我們知道錯了，以後不再經營錢莊等語（見偵查卷第
    二十四頁），被告二人亦在警詢筆錄之文末處簽名並按指印，被告丁○○並於審
    理中供稱警察並未刑求等語，足認被告二人於警詢中所為之自白，係出於其自由
    意識，且被告二人於內勤檢察官訊問時所為之任意性自白核與被告二人於警詢中
    所為之自白及告訴人於警詢中之指訴均大致相符，是本件被告於警詢中之自白，
    有證據能力，當可採之。而被告二人以每七至十日為一期，以每萬元每日收取八
    十五至一百二十元之利息，其利率高達月息二十六分至三十六分，顯然已超過法
    定年息百分之二十之標準，亦與民間借貸月息一、二分之標準高出甚多，顯可認
    為係重利。
  (二)本件起因於告訴人乙○○向警方報案稱遭數家地下錢莊討債，利息持續增加，無
    法承受，欲趁地下錢莊之人到「饕饕餐廳」收錢之時，請求警察幫忙依法處理等
    情，業據告訴人於本院指訴綦詳，受理本案之警員戊○○、丙○○、己○○三人
    遂成立「專案處理」，警員先行至乙○○店內瞭解詳情，並且在案發當日下午埋
    伏在該店門外，並於被告二人自店內走出來形跡可疑，在已具有高度合理之懷疑
    下，遂趨前盤查被告二人，而當場查獲二十萬元現金及告訴人簽發之支票二紙。
    查獲時被告二人均很配合，且扣案證物已經很明確，並無使用威脅利誘之必要。
    告訴人當日並前往警局指認被告二人且製作警詢筆錄詳細交代錢莊借錢之始末，
    以及借貸金額、時間、利息計算方式，並經證人丙○○、戊○○警員到庭結證明
    確。告訴人嗣後雖於八十九年五月二十四日偵查中指稱，警員當時抓錯人等語，
    警員雖亦到庭證稱告訴人當日報案要抓確係另有其人，事後業已查獲破案等情，
    惟告訴人亦指稱係向多家地下錢莊借款一節，則被告二人既為其中一家，並貸放
    高額利息，其行為即為法所不許，縱然告訴人報案當時並非針對被告二人，亦無
    從為有利於被告之認定。
  (三)再者，告訴人事後改稱，與被告二人係朋友間之借貸關係，於八十九年十月二十
    七日偵查庭稱：有向被告借款，但被告沒有收取利息，伊已經還錢等語。另於九
    十一年五月十四日本院調查時稱：在案發前半個月開始向被告二人周轉，一開始
    是周轉幾千元，後來又借幾萬元，有付一筆利息二千元，同調查庭於檢察官詰問
    從頭到案發時跟被告二人有幾筆債務時，又改答稱：應該算沒有等語，言詞顯然
    反覆，相互矛盾。被告丁○○於本院九十一年六月二十七日審理中，供稱當日告
    訴人所交付之支票係償還所欠借款之全部憑證，惟雙方針對債務金額多寡、究竟
    有無收取利息等節，均無具體回答，不相一致。同日審理庭中，告訴人則指稱該
    支票係將店面頂讓予被告二人經營之憑證，雙方事後針對支票之交付原因，即已
    互不相符，顯然告訴人事後改稱與被告二人僅係朋友間借貸云云，實與事實不符
    ，要屬迴護被告之詞，不足採之。
  (四)綜上所述，被告前揭所辯，均係事後卸責之詞，無從採信，被告二人重利犯行，
    堪已認定。
二、論罪科刑之理由：
  (一)按刑法上所謂常業犯，指反覆以同種類行為為目的之社會活動之職業性犯罪而言
    ，至於犯罪所得之多寡，是否恃此犯罪為唯一之謀生職業，則非所問，縱令兼有
    其他職業，仍無礙於該常業犯罪之成立，此有最高法院八十五年台上字第五一０
    號判例可資參照；且一般重利罪，固須乘他人急迫對特定人貸與原本取得顯不相
    當之利息始能成立，但明知社會上有因急迫舉債濟急或有輕率無經驗而舉債情形
    者，預先訂定苛刻之條件，一俟有人向之借款，即得博取重利，並以之為常業，
    雖非對特定之人乘其急迫而為之，仍應成立刑法第三百四十五條之常業重利罪，
    此亦有最高法院八十二年度台上字第五六０九號判決可資參照。
  (二)被告二人於報紙上刊登貸款廣告，並趁告訴人需款恐急之情況下，貸放高利，核
    其所為，均係犯刑法第三百四十五條之常業重利罪（公訴人並已當庭變更起訴法
    條）。被告二人間，有犯意聯絡及行為分擔，為共同正犯。被告丁○○曾於八十
    四年十月間，因槍砲彈藥刀械條例案件，經臺灣板橋地方法院判處有期徒刑四月
    ，於八十四年十二月十八日易科罰金執行完畢，五年以內再犯本件有期徒刑以上
    之罪，為累犯，依刑法第四十七條規定加重其刑。
  (三)刑法第四十一條第一項易科罰金規定於九十年一月十日修正公布，惟比較新舊法
    律適用結果，新法對於本件被告較為有利，依同法第二條第一項前段規定，應適
    用修正後規定定易科罰金之標準。
  (四)爰審酌被告二人刊登報紙廣告方式，趁人需款應急之機，收取高額利息，惟其等
    尚無暴力索債之惡劣行徑，重利危害社會經濟非輕，以及犯罪後猶飾詞卸責否認
    犯罪之態度等其他一切情狀，分別量處如主文所示之刑，並諭知易科罰金之折算
    標準，以資懲儆。
  (五)扣案二十萬元係供犯罪所用之物，為被告二人所有，業據其供陳在卷，均依法宣
    告沒收。至於扣案如附表編號三所示之支票，固係被告等因犯罪所得之物，惟被
    害人尚得依法請求返還，故前開物品並非當然歸屬於被告等所有之物（最高法院
    八十四年度台上字第三三二四號、八十八年度台非字第二九三號判決意旨參照）
    ，本院依法自不得為沒收之諭知。
據上論斷，應依刑事訴訟法第四百五十二條、第二百九十九條第一項前段，刑法第二
條第一項前段、第二十八條、第三百四十五條、第四十七條、第四十一條第一項前段
、第三十八條第一項第二款，罰金罰鍰提高標準條例第一條前段、第二條，判決如主
文。
本案經檢察官葉惠燕到庭執行職務
中      華      民      國      九十一      年      七    月  十一      日
                                      臺灣臺北地方法院刑事第十庭
                                          審判長法  官  梁耀鑌
                                                法  官  張宇樞
                                                法  官  紀文惠
右正本證明與原本無異。
如不服本判決，應於判決送達後十日內向本院提出上訴狀(應抄附繕本)。告訴人或被
害人如對於本判決不服者，應具備理由請求檢察官上訴，其上訴期間之計算係以檢察
官收受判決正本之日期為準。
                                                書記官  林妙穗
中      華      民      國      九十一      年      七    月  十五     日
附論罪科刑依據法條：
刑法第三百四十五條
以犯前條之罪為常業者，處五年以下有期徒刑，得併科三千元以下罰金。
  附表：乙○○所開立之支票
┌──┬─────┬───────┬─────┬────┐
│編號│支票號碼  │付    款    行│面    額  │發票日  │
├──┼─────┼───────┼─────┼────┤
│ 一 │不詳      │聯邦銀行仁愛  │164,400元 │89.2初  │
│    │          │分行          │          │        │
├──┼─────┼───────┼─────┼────┤
│ 二 │不詳      │不詳          │140,000元 │89.5.24 │
│    │          │              │ 56,000元 │89.5.24 │
├──┼─────┼───────┼─────┼────┤
│ 三 │AT0000000 │皆為中興銀行  │53,600元  │89.5.29 │
│    │AT0000000 │永吉分行      │170,000元 │89.6.02 │
│    │          │              │          │        │
└──┴─────┴───────┴─────┴────┘
